臺灣臺北地方法院刑事判決　　　　　　　99年度訴字第1316號
公　訴　人　臺灣臺北地方法院檢察署檢察官
被　　　告　吳健龍
指定辯護人　本院公設辯護人　張寅煥
上列被告因違反臺灣地區與大陸地區人民關係條例案件，經檢察
官提起公訴（99年度偵緝字第1227號），本院判決如下：
    主  文
吳健龍共同意圖營利，而違反不得使大陸地區人民非法進入臺灣
地區之規定，未遂，處有期徒刑壹年貳月。緩刑年，緩刑期間
付保護管束，並應向檢察官指定之政府機關、政府機構、行政法
人、社區或其他符合公益目的之機構或團體，提供捌拾小時之義
務勞務。
    犯 罪 事 實
一、吳健龍明知自己與大陸地區女子李娜並無結婚之真意，為使
    李娜得以進入臺灣地區打工賺錢，竟與李明鴻以及真實姓名
    年籍不詳、綽號「大陸王」之成年男子共同基於意圖營利使
    大陸地區人民非法進入臺灣地區之犯意聯絡，約定自李娜順
    利入境之日起，每月支付吳健龍現金新台幣（下同）3 萬元
    作為報酬，李明鴻等即出資安排吳健龍於民國97年1 月間前
    往大陸地區遼寧省與李娜辦理結婚手續，並於97年1月4日在
    遼寧省公證處辦理結婚登記，取得上開公證處核發之結婚公
    證書。嗣吳健龍返臺後，即持上開結婚公證書向財團法人海
    峽交流基金會申請核驗，取得認證之證明書後，再於97年1
    月25日以李娜為其配偶，欲來臺團聚為由，持上開內容不實
    之結婚公證書等文件，向內政部入出國及移民署（下稱移民
    署）申請讓李娜入境臺灣，且於97年5月1日、22日至移民署
    製作第一次、第二次面談紀錄。嗣因吳健龍懼怕因此遭受刑
    事訴追，未出席第三次面談會議，出於己意中止上開犯行，
    致未核准李娜入境臺灣而不遂。其後，因臺北市政府警察局
    破獲李明鴻與大陸地區人士共組之人蛇集團（李明鴻意圖營
    利使大陸地區女子谷影等人非法入境臺灣部分，業經臺灣高
    等法院以99年度上訴字第2343號判決應執行有期徒刑6 年）
    ，發現大陸地區女子李娜之相關資料，始循線查悉上情。
二、案經臺北市政府警察局移送臺灣板橋地方法院檢察署呈請臺
    灣高等法院檢察署令轉臺灣臺北地方法院檢察署檢察官偵查
    起訴。
    理  由
一、按刑事訴訟法第159條之5明定：「被告以外之人於審判外之
    陳述，雖不符前四條之規定，而經當事人於審判程序同意作
    為證據，法院審酌該言詞陳述或書面陳述作成時之情況，認
    為適當者，亦得為證據。」、「當事人、代理人或辯護人於
    法院調查證據時，知有第159條第1項不得為證據之情形，而
    未於言詞辯論終結前聲明異議者，視為有前項之同意。」，
    其立法理由在於傳聞證據未經當事人之反對詰問予以核實，
    乃排斥其證據能力。惟當事人如放棄對原供述人之反對詰問
    權，於審判程序表示同意該等傳聞證據可作為證據，此時法
    院除認該傳聞證據欠缺適當性外，自可承認其證據能力。查
    被告及辯護人對於後述本判決援引之各項供述證據，於本案
    辯論終結前，均未就證據能力聲明異議，本院審酌該等供述
    證據作成時之情況，並無不法情事，與本案待證事實間復具
    有相當之關聯性，且經本院於審判期日逐一提示予被告、辯
    護人及公訴人等表示意見，以之為本案證據並無不當，自有
    證據能力，而得採為認定犯罪事實之基礎。
二、訊據被告對於前揭犯罪事實，於偵查及本院審理中均坦承不
    諱（見偵緝字卷第12至13頁，本院卷第124至126、138至139
    頁）；核與共犯李明鴻於警詢及偵查中陳稱：伊係透過綽號
    「大陸王」之朋友辦理李娜等大陸女子以假結婚方式來臺事
    宜，大陸女子來臺後，每個月要給假老公3 萬元等語（見97
    年度偵字第33440號影卷(一)第98至105、107至109頁，97年度
    偵字第29303號影卷第266頁）相符。並有大陸地區人民入出
    臺灣地區申請書、移民署臺北縣服務站函、面談結果建議表
    、臺北縣服務站簽呈、移民署台北縣專勤隊電話訪談大陸人
    士紀錄表、移民署面談紀錄、臺灣地區人民申請大陸地區配
    偶來台團聚資料表、保證書、戶籍謄本、財團法人海峽交流
    基金會證明書、結婚公證書、照片（見97年度偵字第33440
    號影卷(二)第155至184頁），以及被告之入出境資料（見本院
    卷第33頁）等在卷可佐。綜上堪認被告具任意性之自白與事
    實相符，本件事證明確，被告上開犯行堪予認定，應依法論
    科。
三、論罪科刑：
(一)按臺灣地區與大陸地區人民關係條例第79條第1 項對於違反
    同條例第15條第1 款所定不得使大陸地區人民非法進入臺灣
    地區之處罰，旨在防止大陸地區人民非法進入臺灣地區，以
    維護臺灣地區之安全與安定；所稱「非法」，自應從實質上
    之合法性予以判斷，凡評價上違反法秩序之方法，均屬「非
    法」；故在大陸地區通謀虛偽結婚，以不實之結婚證明辦理
    相關戶籍登記、入境等手續，憑以進入臺灣地區，其所持之
    入境許可文件雖係入出境主管機關所核發，形式上為合法，
    但因以詐欺方法而取得，即不具實質上之合法性，仍屬非法
    進入台灣地區（最高法院94年度台上字第1064號判決意旨參
    照）。次按臺灣地區與大陸地區人民關係條例第79條第2 項
    之圖利使大陸地區人民非法進入臺灣地區罪，於92年10月29
    日修正公布，並於92年12月31日施行，將構成要件「以犯前
    項之罪為常業者」修正為「意圖營利而犯前項之罪者」為加
    重處罰之條件，並未規定專以人蛇集團之首腦（蛇頭）為處
    罰之對象，且從前述修法之目的係為擴大適用對象及收遏阻
    效果之立法理由觀之，亦無從認其處罰之對象僅限於人蛇集
    團之首腦；而刑法上「意圖營利」係指行為人主觀上有牟利
    之意圖而言，人頭丈夫（妻子）既出於獲取對價之意，與大
    陸人民假結婚，使之來台，自構成臺灣地區與大陸地區人民
    關係條例第79條第2 項之意圖營利使大陸地區人民非法進入
    臺灣地區罪（最高法院98年度台上字第1286號判決、臺灣高
    等法院95年法律座談會刑事類提案第30號研討結果參照）。
    查被告為使大陸地區女子李娜得入境臺灣地區，明知其與李
    娜並無結婚真意，仍與李明鴻、「大陸王」等人共謀，由被
    告與李娜辦理結婚手續，而使李娜得以團聚為由申請來臺，
    藉以規避我國政府對大陸地區人民入境之管制，實質上形同
    以非法手段使大陸地區人民進入臺灣。且被告於大陸地區女
    子李娜入臺後，依約即可按月向李娜收取3 萬元之報酬，是
    被告主觀上顯具有營利之意圖甚明。故核被告所為，係意圖
    營利，而違反臺灣地區與大陸地區人民關係條例第15條第1
    款之規定，其已著手使大陸地區人民非法進入臺灣地區，惟
    因入境申請未獲核准而不遂，應依同條例第79條第4項、第2
    項論處。公訴意旨及辯護人辯護意旨認被告所為係涉犯同條
    例第79條第4項、第1項之使大陸地區人民非法進入臺灣地區
    罪，尚有未洽，起訴法條應予變更，本院並已當庭諭知被告
    可能涉犯上開圖利使大陸地區人民非法進入臺灣地區未遂罪
    ，而無礙於其防禦權之行使。被告就上開犯行，與李明鴻、
    「大陸王」間，有犯意聯絡及行為分擔，均為共同正犯。
(二)又中止未遂，係指已著手於犯罪行為之實行，而因己意中止
    或防止其結果之發生而言；至於中止未遂與障礙未遂之區別
    ，在於行為人實行犯罪行為後之中止行為是否出於自由意志
    ，為決定中止未遂與障礙未遂之區分標準，若行為人非因受
    外界事務之影響而出於自由意志，自動終止犯罪行為或防止
    其結果之發生，無論其終止係出於真心悔悟、他人勸說或自
    己感覺恐被發覺、時機尚未成熟，祇須非因外界事務之障礙
    而使行為人不得不中止者，均為中止未遂；反之，倘係由於
    外界之障礙事實，行為人受此心理壓力而不得不中止者，即
    非出於自由意志而中止，則屬障礙未遂（最高法院98年度台
    上字第2391號判決意旨參照）。被告於本院審理中供稱伊至
    移民署面談後，因聽朋友說才知道這件犯罪很嚴重，就不告
    而別，沒有再與對方（即指李明鴻等人）聯絡（見本院卷第
    125頁背面、第138頁）；另依卷附資料，被告至移民署進行
    第一次、第二次面談後，面談官認其態度良好，對於問題均
    能清楚回答，且對於結婚事宜與李娜說詞相符，研判應無虛
    偽結婚之嫌，惟因被告提出之在職證明有瑕疵，而擬由面談
    官重新訪談後再議，嗣因被告未出席第三次面談，而未核准
    李娜來臺申請等情，有移民署專勤隊電話訪談大陸人士紀錄
    表、面談結果建議表、補件結果建議表、移民署台北縣服務
    站97年6 月20日簽呈及移民署台北縣服務站函在卷足稽（見
    97年度偵字第33440 號影卷(二)第158至164頁）；由上堪認被
    告係已著手於犯罪行為之實行，而出於自由意志因己意中止
    ，應依刑法第27條第1 項之規定，減輕其刑（按依刑法第66
    條但書之規定，刑法第27條第1 項中止未遂同時有免除其刑
    之規定，故其減輕得減至三分之二）。
(三)爰審酌：被告有詐欺之前案紀錄，從事水電工作之生活狀況
    ，為謀私利，竟以假結婚之方式使大陸地區女子得以藉此入
    境，所為影響我國警政機關對於大陸地區人民入境管理作業
    之正確性，對臺灣地區治安狀況及經濟活動造成之潛在危害
    非輕，其犯後於偵查及本院審理中雖均經通緝始到案，惟坦
    承犯罪，態度尚稱良好，暨其犯罪動機、目的、手段、智識
    程度等一切情狀，量處如主文所示之刑。另查，被告前未曾
    因故意犯罪受有期徒刑以上刑之宣告，有臺灣高等法院被告
    前案紀錄表附卷可憑，此次係因一時失慮，致罹刑典，事後
    已坦承犯行，深具悔意，經此偵查、審理及刑之宣告後，應
    知警惕，信無再犯之虞，本院因認其所受宣告之刑，以暫不
    執行為適當，爰依刑法第74條第1項第1款之規定，併予宣告
    緩刑3 年，用啟自新。惟審酌本件犯罪情節，為使被告建立
    正確之法治觀念，爰併依刑法第74條第2項第5款規定，命被
    告向檢察官指定之政府機關、政府機構、行政法人、社區或
    其他符合公益目的之機構或團體，提供80小時之義務勞務，
    另並依刑法第93條第1項第2款之規定，諭知於緩刑期間付保
    護管束。至共犯李明鴻為警查獲時扣得之行動電話9 支、現
    金68,000元、筆記型電腦1部、外接式硬碟1個等物，雖係李
    明鴻所有之物，惟均無證據足證係供本件犯罪所用、犯罪預
    備、犯罪所生或所得之物，爰不予宣告沒收，附此敘明。
據上論斷，應依刑事訴訟法第299條第1項前段、第300 條，臺灣
地區與大陸地區人民關係條例第79條第2項、第4項，刑法第11條
前段、第28條、第27條第1項、第74條第1項第1款、第2項第5 款
、第93條第1項第2款，判決如主文。
本案經檢察官王巧玲到庭執行職務。
中    華    民    國    100    年    3    月    2    日
                  刑事第十六庭  審判長法  官  吳俊龍
                                      法  官  羅立德
                                      法  官  陳蒨儀
上正本證明與原本無異。
如不服本判決應於收受送達後10日內向本院提出上訴書狀，並應
敘述具體理由；其未敘述上訴理由者，應於上訴期間屆滿後20日
內向本院補提理由書（均須按他造當事人之人數附繕本）「切勿
逕送上級法院」。
                                      書記官  呂慧娟
中    華    民    國   100    年    3     月    2     日
附錄本判決論罪法條全文：
臺灣地區與大陸地區人民關係條例第79條
違反第15條第1 款規定者，處1年以上7年以下有期徒刑，得併科
新臺幣1百萬元以下罰金。
意圖營利而犯前項之罪者，處3 年以上10年以下有期徒刑，得併
科新臺幣5百萬元以下罰金。
前2項之首謀者，處5年以上有期徒刑，得併科新臺幣1 千萬元以
下罰金。
前3項之未遂犯罰之。